ACORDAO-COMPLETO-2348171

ACÓRDÃO 2728/2019 ATA 11/2019 - SEGUNDA CÂMARA

VISTOS, relatados e discutidos estes autos de Recurso de Reconsideração interposto pelo Sr. Celso Lopes Cardoso, contra o Acórdão 2868/2018-TCU-Segunda Câmara do TCU (peça 51) , que julgou irregulares as suas contas, condenando-o ao recolhimento do débito apurado nos autos e aplicando-lhe, individualmente, a multa do art. 57 da Lei 8.443/1992, no valor de R$ 20.000,00 (vinte mil reais) ;
	ACORDAM os Ministros do Tribunal de Contas da União, reunidos em Sessão de 2ª Câmara, ante as razões expostas pelo Relator, com fulcro nos arts. 32 e 33 da Lei 8.443/1992, c/c art. 285, do RI/TCU, em:
	9.1. conhecer do Recurso de Reconsideração interposto pelo Sr. Celso Lopes Cardoso para, no mérito, negar-lhe provimento;
	9.2. dar conhecimento da deliberação ao recorrente e demais interessados.

Recursos de Reconsideração interposto pelo Sr. Celso Lopes Cardoso, contra o Acórdão 2868/2018-2ª Câmara do TCU (Peça 51), que julgou irregulares as suas contas, condenando-o ao recolhimento do débito apurado nos autos e aplicando-lhe, individualmente, a multa do art. 57 da Lei 8.443/1992, no valor de R$ R$ 20.000,00.

Segunda Câmara

Prefeitura Municipal de Tucumã - PA.

3. Interessados/Responsáveis/Recorrentes:
3.1. Interessado: Fundação Nacional de Saúde (CNPJ 26.989.350/0001-16).
3.2. Responsáveis: Celso Lopes Cardoso (CPF XXX.814.331-XX); M F Marf Ltda. - ME (CPJN 10.410.087/0001-29).
3.3. Recorrente: Celso Lopes Cardoso (CPF XXX.814.331-XX).

13.1. Ministros presentes: Ana Arraes (Presidente), Augusto Nardes, Aroldo Cedraz (Relator) e Raimundo Carreiro.
13.2. Ministros-Substitutos presentes: Marcos Bemquerer Costa e André Luís de Carvalho.

Celso Lopes Cardoso

AROLDO CEDRAZ

Ministro José Mucio Monteiro.

Trata-se de Recurso de Reconsideração interposto pelo Sr. Celso Lopes Cardoso, contra o Acórdão 2868/2018-TCU-Segunda Câmara do TCU (Peça 51) , que julgou irregulares as suas contas, condenando-o ao recolhimento do débito apurado nos autos e aplicando-lhe, individualmente, a multa do art. 57 da Lei 8.443/1992, no valor de R$ 20.000,00.
2.	A Secretaria de Recursos procedeu ao exame de admissibilidade e de mérito às Peças 73 e 74, que abaixo reproduzo, como parte deste Relatório:
	"[...] HISTÓRICO
2.	Cuidam os autos de Tomada de Contas Especial, instaurada pela Fundação Nacional de Saúde no Pará (Suest/PA) , em razão da não aprovação da prestação de contas final do Convênio 2077/2005, cujo objetivo era a construção de sistema de esgotamento sanitário na municipalidade de Tucumã/PA, no valor total de R$ 880.000,00, sendo R$ 800.000,00 a cargo do concedente. Do total previsto no ajuste, foram liberados R$ 320.000,00.
2.1. 	A Funasa constatou uma série de irregularidades na execução da obra contratada, registradas no Parecer Técnico 077/2015 (peça 3, pp. 102 - 105) :
	a) as etapas referentes ao sistema elétrico, estação elevatória, by-pass, ligações domiciliares, estação de tratamento de esgoto, serviços complementares e emissário final não foram executadas; 
	b) a etapa referente aos serviços preliminares teve execução de 4,14%, referentes à implantação da placa da obra; 
	c) foram gastos 45,90% dos recursos alocados à rede coletora, sem que tenha sido possível atestar a execução física; e
	d) não houve conclusão de etapa útil da obra.
2.2. 	O recorrente e a empresa contratada foram regularmente citados às peças 18 e 19.
2.3. 	A empresa não atendeu à citação e o recorrente teve sua defesa rejeitada pela Secex/PA, a qual propôs o julgamento pela irregularidade das contas do ex-prefeito, condenando-o a ressarcir o valor do dano quantificado aos cofres da Funasa, sem prejuízo de aplicar-lhe multa proporcional, afastando, todavia, a responsabilidade da empresa (peça 47) . Tal proposta foi acatada pela 2ª Câmara do TCU, via acórdão contra o qual ora se recorre por meio do recurso de reconsideração, examinado adiante. 
EXAME DE ADMISSIBILIDADE
3.	Reiteram-se os exames preliminares de admissibilidade (peças 66 e 67) , ratificados à peça 69 pelo Exmo. Ministro Aroldo Cedraz, que concluiu pelo conhecimento do recurso de reconsideração interposto por Celso Lopes Cardoso contra o Acórdão 2868/2018-TCU-Segunda Câmara, suspendendo os efeitos dos subitens 9.2, 9.3 e 9.4, eis que preenchidos os requisitos processuais aplicáveis à espécie recursal. 
EXAME DE MÉRITO
4.	Delimitação
4.1.	Constitui objeto do presente recurso reconhecer eventualmente o afastamento da responsabilidade do recorrente ante a casos fortuitos observados no curso da execução do objeto do convênio fiscalizado.
Eventual caso fortuito a sustentar a exclusão de responsabilidade do recorrente
5.	Segundo alega o recorrente, houve ocupação ilegal do terreno destinado à construção da ETE daquela municipalidade após o início das obras, prejudicando seu desenvolvimento. Ademais, o referido terreno não pertencia ao Município de Tucumã/PA e sim à União, impedindo o ajuizamento de qualquer ação de reintegração de posse por aquele, para que não houvesse solução de continuidade nos trabalhos já iniciados.
Análise
5.1.	Inicialmente, registre-se que não há fato novo algum nas razões recursais que já não tenha sido devidamente analisado pela Unidade Técnica.
5.2. 	No que tange à ocupação ilegal do terreno destinado à consecução dos objetivos previstos no convênio, ainda que se admita que as obras foram paralisadas porque o terreno tenha sido invadido por um grupo de sem-teto, tal argumento não merece ser acolhido, em razão de o recorrente não ter atuado de forma diligente de forma a superar esse obstáculo. Ao contrário, não adotou qualquer providência, ou sequer informou à Funasa, para que se esboçasse uma solução para o suposto impedimento. Permaneceu inerte, dando notícias da irregularidade somente quando instado no curso da TCE instaurada, para apurar a não execução do objeto do convênio.
5.3. 	Repise-se que a responsabilidade primária pela fiscalização da correta aplicação dos recursos federais transferidos mediante convênio é do órgão ou da entidade concedente, tendo lugar a ação do TCU, em regra, após a devida atuação do repassador, evitando-se duplicidade de esforços e supressão de responsabilidades (v. g. Acórdão 3737/2018-TCU-Segunda Câmara; 1842/2017 - 1ª Câmara; 2467/2016 - 1ª Câmara; 4324/2016 - 1ª Câmara) . No entanto, ante a flagrante inércia do recorrente, não pôde a Funasa agir para solucionar o conflito.
5.4. 	Melhor sorte também não o assiste em relação ao argumento do cancelamento do registro do imóvel destinado à estação de tratamento de esgoto. O recorrente já havia acostado por ocasião da apresentação de suas alegações de defesa certidão emitida pelo Serviço Notarial e de Registros Públicos da Comarca de Tucumã/PA, onde consta informação de que o juiz titular daquela Comarca teria cancelado, em 14/5/2009, o registro em nome do município (peça 30, p. 15) , de um terreno de 18.160 m². 
5.5. 	De fato, o referido Juízo cancelou naquela oportunidade todos os registros de posse e seus atos decorrentes, porquanto, nos termos do art. 178, da Lei 6.015/1973, tais títulos de posse não podiam ser registrados no livro 3, que trata do registro auxiliar dos imóveis (peça 64, p. 9) . No entanto, remanesce a incerteza sobre se o cancelamento do registro, ordenado pelo Juízo, abarcava o terreno destinado às obras de esgotamento sanitário.
5.6. 	E mesmo que o recorrente tivesse comprovado esse suposto obstáculo, o que, repise-se, não o fez, a Funasa deveria ter sido, ao menos, informada, para que o impasse pudesse ser resolvido. Contudo, o ex-alcaide permaneceu inerte, sem a adoção de qualquer providência.
5.7. 	Assim, não se lhe aplica o entendimento invocado no Acórdão 2661/2015 (peça 64, p. 5) , no sentido de que "na execução de convênio, não é cabível responsabilizar o prefeito por inexecução do objeto quando ficar comprovado que não concorreu com dolo ou culpa para a produção do dano, especialmente quando adotou todas as providências ao seu alcance na tentativa de evitá-lo". E isso porque não só não adotou todas as providências a seu alcance, mas em especial porque não adotou sequer uma, não foi diligente em buscar junto à entidade repassadora dos recursos a solução para os incidentes específicos que só vieram à tona no âmbito da TCE instaurada para apurar a não execução do objeto pactuado.
5.8. 	Repise-se também até não mais poder que a responsabilidade do prefeito na execução de convênio advém da sua condição de signatário do ajuste, que o faz garantidor da correta aplicação dos recursos. Assim, mesmo que não pratique atos referentes à execução, deve adotar providências para que esta ocorra dentro dos parâmetros legais, sob pena de responder por culpa in eligendo ou culpa in vigilando. Esse é o entendimento pacífico do TCU a respeito do assunto (v. g. Acórdão 8784/2017-TCU-Primeira Câmara; 2059/2015 - Plenário) .  
PROPOSTA DE ENCAMINHAMENTO
6. 	Ante o exposto, submete-se à consideração superior a presente análise do recurso de reconsideração interposto por Celso Lopes Cardoso, contra o Acórdão 2868/2018-TCU-Segunda Câmara, propondo-se, com fundamento nos arts. 32, inc. I, e 33, da Lei 8.443, de 1992:
	I - conhecer do recurso e, no mérito, negar-lhe provimento; 
	II - dar ciência da deliberação que vier a ser proferida ao recorrente, à Funasa e à Procuradoria da República no Estado do Pará e aos demais interessados."
3.	O Ministério Público, no parecer à Peça 75, manifesta-se de acordo com a proposta da unidade técnica.
	É o Relatório.

8.1. Sâmia Hamoy Guerreiro, (OAB-PA 20.176) e Dealbanilson Pedro Braga Pinto (RG 1.848.129 SSP-PA) e outros, representando Celso Lopes Cardoso.

Subprocurador-Geral Lucas Rocha Furtado.

RECURSO DE RECONSIDERAÇÃO. TOMADA DE CONTAS ESPECIAL. CONVÊNIO. SISTEMA DE ESGOTAMENTO SANITÁRIO. IRREGULARIDADES NA APLICAÇÃO DOS RECURSOS FEDERAIS. EXECUÇÃO PARCIAL DO OBJETO AVENÇADO. IMPRESTABILIDADE DA PARTE EXECUTADA. CITAÇÃO. ARGUMENTOS APRESENTADOS PELO EX-PREFEITO INSUFICIENTES PARA AFASTAR AS OCORRÊNCIAS QUE LHE FORAM IMPUTADAS. EXCLUSÃO DA EMPRESA DO POLO PASSIVO. CONTAS IRREGULARES. DÉBITO. MULTA. CONHECIMENTO. NÃO PROVIMENTO. COMUNICAÇÕES.

TOMADA DE CONTAS ESPECIAL (TCE)

Secretaria de Recursos (Serur); Secretaria do TCU no Estado do Pará (SEC-PA).

Aprecia-se, nesta oportunidade, Recurso de Reconsideração interposto pelo Sr. Celso Lopes Cardoso, contra o Acórdão 2868/2018-TCU-Segunda Câmara do TCU (Peça 51) , que julgou irregulares as suas contas, condenando-o ao recolhimento do débito apurado nos autos e aplicando-lhe, individualmente, a multa do art. 57 da Lei 8.443/1992, no valor de R$ 20.000,00.
2.	Preliminarmente, cabe ratificar o conhecimento do recurso por estarem preenchidos os requisitos de admissibilidade previstos nos artigos 32, inciso I, e 33 da Lei Orgânica do Tribunal de Contas da União e no art. 285 do Regimento Interno.
3.	A deliberação recorrida foi adotada no âmbito da Tomada de Contas Especial, instaurada pela Fundação Nacional de Saúde no Pará (Suest/PA) , em razão da não aprovação da prestação de contas final do Convênio 2077/2005, cujo objetivo era a construção de sistema de esgotamento sanitário na municipalidade de Tucumã/PA, no valor total de R$ 880.000,00, sendo R$ 800.000,00 a cargo do concedente. Do total previsto no ajuste, foram liberados R$ 320.000,00.
4.	Observa-se dos autos que houve a conclusão apenas parcial do objeto do convênio, sem que fosse possível identificar serventia na fração finalizada. O órgão repassador atestou a execução somente da placa da obra e 18,87% da rede coletora (Parecer Técnico 131/2016, Peça 30, pp. 7-11) . A parcela existente, sem que os outros itens da obra tenham sido implementados, não trouxe qualquer benefício à população, frustrando por completo os objetivos previstos no ajuste. 
5.	O Sr. Celso Lopes Cardoso apresenta argumentos com o objetivo de afastar a sua responsabilidade em razão da suposta ocorrência de casos fortuitos no curso da execução do objeto do convênio fiscalizado.
6.	Segundo alega o recorrente, houve ocupação ilegal do terreno destinado à construção da ETE daquela municipalidade, após o início das obras, prejudicando seu desenvolvimento. Ademais, afirma que o referido terreno não pertencia ao Município de Tucumã/PA, mas, sim, à União, impedindo que o município ajuizasse qualquer ação de reintegração de posse para que não houvesse solução de continuidade nos trabalhos já iniciados.
7.	A Secretaria de Recursos, ao analisar os argumentos apresentados, registra que não há fato novo ou razões recursais que já não tenham sido devidamente analisados pela em fase anterior.
8.	Afirma que, em relação à ocupação ilegal do terreno destinado à consecução dos objetivos previstos no convênio, ainda que se admita que as obras foram paralisadas porque o terreno teria sido invadido por um grupo de sem-teto, tal argumento não merece ser acolhido, em razão de o recorrente não ter atuado de forma diligente a superar esse obstáculo. Ao contrário, não adotou qualquer providência, ou sequer informou à Funasa, para que se esboçasse uma solução para o suposto impedimento. Permaneceu inerte, dando notícias da irregularidade somente quando instado no curso da TCE instaurada, para apurar a não execução do objeto do convênio.
9.	Assegura, ainda, que a responsabilidade primária pela fiscalização da correta aplicação dos recursos federais transferidos mediante convênio é do órgão ou da entidade concedente, tendo lugar a ação do TCU, em regra, após a devida atuação do repassador, evitando-se duplicidade de esforços e supressão de responsabilidades (v. g. Acórdão 3737/2018-TCU-Segunda Câmara; 1842/2017 - 1ª Câmara; 2467/2016 - 1ª Câmara; 4324/2016 - 1ª Câmara) . No entanto, ante a flagrante inércia do recorrente, não pôde a Funasa agir para solucionar o conflito.
10.	A Serur defende, ainda, que melhor sorte também não o assiste em relação ao argumento do cancelamento do registro do imóvel destinado à Estação de Tratamento de Esgoto. O recorrente já havia acostado, por ocasião da apresentação de suas alegações de defesa, certidão emitida pelo Serviço Notarial e de Registros Públicos da Comarca de Tucumã/PA, onde consta informação de que o juiz titular daquela Comarca teria cancelado, em 14/5/2009, o registro em nome do município (Peça 30, p. 15) , de um terreno de 18.160 m². Observa que, de fato, o referido Juízo cancelou naquela oportunidade todos os registros de posse e seus atos decorrentes, porquanto, nos termos do art. 178, da Lei 6.015/1973, tais títulos de posse não podiam ser registrados no livro 3, que trata do registro auxiliar dos imóveis (Peça 64, p. 9) . No entanto, remanesce a incerteza sobre se o cancelamento do registro, ordenado pelo Juízo, abarcava o terreno destinado às obras de esgotamento sanitário.
11.	Pondera, portanto, que, mesmo que o recorrente tivesse comprovado esse suposto obstáculo, o que, repisa, não o fez, a Funasa deveria ter sido, ao menos, informada, para que o impasse pudesse ser resolvido. Contudo, o ex-alcaide permaneceu inerte, sem a adoção de qualquer providência. Assim, entende que não se lhe aplica o entendimento invocado no Acórdão 2661/2015 (Peça 64, p. 5) , no sentido de que "na execução de convênio, não é cabível responsabilizar o prefeito por inexecução do objeto quando ficar comprovado que não concorreu com dolo ou culpa para a produção do dano, especialmente quando adotou todas as providências ao seu alcance na tentativa de evitá-lo". E isso porque não só não tomou todas as providências a seu alcance, mas em especial porque não adotou sequer uma, não foi diligente em buscar na entidade repassadora dos recursos a solução para os incidentes específicos que só vieram à tona no âmbito da TCE instaurada para apurar a não execução do objeto pactuado.
12.	Dada a consistência da análise empreendida pela Serur e acolhida pelo Ministério Público junto a esta Casa, endosso as conclusões contidas na instrução de Peça 73 e respectivos pareceres e, nesse particular, incluo as análises empreendidas e os fundamentos adotados entre as minhas razões de decidir no presente caso.
13.	Os argumentos apresentados pelo recorrente em sua peça recursal não devem prosperar. De fato, não há qualquer comprovação de que o terreno mencionado pelo recorrente era o destinado às obras de esgotamento sanitário. Não há também registro de que a suposta invasão dos sem-teto e o cancelamento do registro tenham sido comunicados à Funasa para que pudesse haver orientação sobre a melhor forma de proceder para a solução da questão. Ao contrário, conforme comentou o relator a quo, o então prefeito permaneceu inerte, sem a adoção de qualquer providência. 
14.	Portanto, por não terem sido trazidos aos autos elementos capazes de afastar a responsabilidade do recorrente, tampouco de elidir as irregularidades a ele atribuídas, mantêm-se presentes os motivos que ensejaram o julgamento pela irregularidade de suas contas, o que justifica também a manutenção da imputação do débito e da cominação da multa decorrente.
15.	Com essas considerações, alinho-me ao encaminhamento proposto pela Serur e acolhido pelo MP/TCU, no sentido de conhecer do Recurso de Reconsideração em exame para, no mérito, negar-lhe provimento, mantendo-se em seus exatos termos o Acórdão 2868/2018-TCU-Segunda Câmara.
Ante o exposto, VOTO por que o Tribunal adote o acórdão que submeto ao Colegiado.
TCU, Sala das Sessões Ministro Luciano Brandão Alves de Souza, em 16 de abril de 2019.
AROLDO CEDRAZ
Relator